【裁判字號】    90,上易,633
【裁判日期】    900723
【裁判案由】    詐欺
【裁判全文】
臺灣高等法院刑事判決                              九十年度上易字第六三三號
    上  訴  人  臺灣板橋地方法院檢察署檢察官
    被      告  丙○○
                乙○○
右上訴人因被告詐欺案件，不服臺灣板橋地方法院八十九年度易字第二三五九號，中
華民國八十九年十二月二十八日第一審判決（起訴案號：臺灣板橋地方法院檢察署八
十八年度偵字第二六五三六號），提起上訴，本院判決如左：
    主  文
原判決關於丙○○部分撤銷。
丙○○意圖為自己不法之所有，以詐術使人將本人之物交付，處有期徒刑肆月，如易
科罰金以佰元折算壹日。
其他上訴駁回。
    事  實
一、丙○○於民國八十八年六月三日，明知其已無支付能力，竟意圖為自己不法之所
    有，在臺北縣板橋市○○○街四十號一樓，佯以「佳東通訊有限公司」（以下簡
    稱為「佳東公司」）名義向甲○○所經營之「百事通通訊器材行」詐購總值新臺
    幣（下同）一百十九萬一千元之黃色、藍色、淡紫色各一千片之冷光片三千片及
    昇壓ＩＣ三千顆，而於訂約時卻以「佳東企業社」之印章蓋用於契約書上，並簽
    發一紙八十八年七月十日到期、面額一百十九萬一千元之本票予甲○○（惟丙○○故於本票上記載其弟之身分證統一編號），藉資欺罔，使甲○○不疑有詐，而
    依約如數交付上開其所訂購之貨品。詎本票屆期，經甲○○向丙○○提示，竟不
    獲兌現，嗣再經甲○○發現該本票上所載身分證統一編號有誤，並屢向丙○○催
    討貨款，始據丙○○於同年七月十二日付款十萬元及重行簽發到期日仍為八十八
    年七月十日，面額為一百零九萬一千元之本票予甲○○外，餘均未獲置理。至此
    甲○○始悉受騙。
二、案經甲○○訴請臺灣板橋地方法院檢察署檢察官偵查起訴。
    理  由
壹、關於被告丙○○部分
  一、認定犯罪事實所憑之證據及理由
    (一)右揭事實，已據告訴人甲○○指訴歷歷，並有買賣契約書、被告丙○○所簽發
      之本票（均影本）在卷可憑。
    (二)本件被告丙○○向告訴人訂購上述冷光片及昇壓ＩＣ之時間係在八十八年六月
      三日，而依卷附台北市票據交換所八十九年七月十九日（八九）字第五○七五
      號函所載，被告丙○○及以其為負責人之「佳東企業社」，自八十八年六月十
      一日起即經列為拒絕往來戶（參原審卷第二十四頁），並參以被告丙○○於
      原審中自承其支票在本件買賣前即已退票（見原審卷第四十二頁反面）；據
      被告丙○○自陳渠所經營之「佳東企業社」總資本額僅有二十萬元（見本院卷
      第五十一頁訊問筆錄及九十年七月十六日審理筆錄），乃依上述買賣契約書所
      載，被告丙○○竟向告訴人訂購總價額高達一百十九萬一千元之前開貨品，且
      依其所言，伊除祇能就販售前開物品所得價金以為清償外，尚別無其他資財可
      供給付（見本院前揭審理筆錄）等情節，足見被告丙○○於與告訴人訂約購貨
      時，其支付能力顯有不足。此再徵諸被告丙○○先後於九十年三月十六日及同
      年七月十六日在本院調查及審理中亦是認渠於向告訴人訂貨時，財務狀況已經
      很糟（見本院卷第四十六頁訊問筆錄、九十年七月十六日審理筆錄），更值確
      信。
    (三)再參諸：被告丙○○自承卷附渠所簽發予告訴人之本票，其上所載個人身分
    證統一編號係其弟而非伊本人之號碼；及上開買賣契約書開頭所載買賣契約
      當事人欄所載，其買方為「佳東公司」，此據告訴人於原審中稱，係伊於擬定
      買賣契約書時，以電話向被告丙○○詢問，經該被告所告知。而據被告丙○○
      陳稱，伊知道「佳東企業社」與「佳東公司」為不同之主體（見本院卷第七十
      八頁），乃被告丙○○竟於上開買賣契約書末尾之當事人簽名欄下，蓋用「佳
      東企業社」之印章等情，更足見被告丙○○於與告訴人為本件交易之初，即未
      本諸誠信，其有詐騙意圖，殆已至為明白。
    (四)綜上所述，本件被告丙○○犯罪事證已臻明確，其犯行堪以認定。
  二、本院對被告辯解之判斷
    (一)被告丙○○雖辯稱：
      1.買賣契約書係告訴人所擬，因伊係為「佳東企業社」訂購供維修行動電話所
        需之零件，故而蓋用該「佳東企業社」之印章；
      2.所簽發之本票上誤載身分證統一編號，係因之前曾違反道路交通管理事件，
        為警吊扣駕駛執照後，伊即背誦其胞弟之身分證號碼以應付攔檢所致；
      3.告訴人所出售之昇壓ＩＣ電流音太大，冷光片於多款行動電話無法點亮、閃
        爍或結束通話後猶未熄滅，伊屢向告訴人要求退貨，均遭拒絕，並非伊不願
        付款云云。
    (二)經查：
      1.「佳東公司」與「佳東企業社」係同設於台北縣板橋市○○○街四十號一樓
        ，此已據告訴人及被告丙○○等人一致供證在卷，並有各該「佳東公司」及
        「佳東企業社」之設立登記資料附案可憑。雖二者法律人格不同，惟由其同
        設一址，且均名為「佳東」之形式觀之，外人實難區別。況依卷附之設立登
        記資料所載，二者所經營之項目亦多屬雷同，更易令人混淆。
      2.前揭買賣契約書雖據告訴人陳稱係伊所擬，惟被告丙○○於本院中既自承伊
        於簽約時有看合約之內容（見本院卷第五十頁），即非不知該買賣契約書開
        頭之買受人係記載「佳東公司」，且被告亦知「佳東公司」與「佳東企業社
        」係不同之主體，則其果係為「佳東企業社」向訂購上開貨品，理當請告訴
        人更正合約上有關買受人之名稱，乃渠竟未予告知，即難謂無欺瞞之嫌。
      3.依卷附交通部公路局台北區監理所八十九年十一月六日八九北監二字第八九
        二八二○四號函顯示，被告丙○○固有因遭舉發違反道路交通管理事件而被
        代保管駕駛執照，惟查：一般人恆對於自己之身分證號碼知之甚稔，且本件
        契約書及本票既係被告丙○○親自簽署其本人之姓名，則其對於自己之身分
        證號碼，應不至有誤寫可能，是其此部分所辯，非有可取。
      4.至於被告丙○○所指渠向告訴人所購上述貨品或有電流音太大，或有無法點
        亮、閃爍或不熄滅之瑕疵一節，經原審法院於八十九年九月一日，就被告丙○○所提出經告訴人確認係屬告訴人產品之冷光片二千二百片及昇壓ＩＣ二
        千四百顆中，任意抽取其中三片冷光片及數片ＩＣ測試結果，於冷光片單獨
        接上昇壓ＩＣ及電源時，固均能點亮，惟有嘈雜之電流音，且如裝置於ＮＯ
        ＫＩＡ６１５０及５１３０型之行動電話內則不會亮（見原審卷第七十六頁
        至八十二頁），然此究係因上開產品受潮所致，抑屬技術上之問題或確係該
        產品有瑕疵，告訴人與被告則各執一詞。矧前揭測試僅以極少數之冷光片及
        昇壓ＩＣ為之，尚不能因此即確定其餘之冷光片及昇壓ＩＣ亦均會出現相同
        之情形，此由被告自承已就其向告訴人所購入之前揭冷光片及昇壓ＩＣ賣出
        三、四百組一節觀之，即可明瞭。況縱認告訴人之上開產品有何瑕疵，然此
        亦屬告訴人履行債務是否合於債之本旨之問題，與被告丙○○於交易之初有
        無為自己不法所有之意圖或對告訴人施行詐術，乃屬二事，要不能僅以告訴
        人之產品有瑕疵，即遽認被告未有詐欺犯行。
      5.被告丙○○雖又辯稱：伊向告訴人表示要退貨，但遭告訴人拒絕云云，惟此
        既已為告訴人所否認，且被告丙○○亦未有何證據可資佐證，自屬無從採信
        。況被告丙○○其果真有意退貨，何以竟於告訴人聲請對「佳東企業社」為
        假扣押之執行時，猶將上述貨品逕自搬遷他處（見原審卷第四十六頁）？足
        見其所言並非實在。
    (三)綜上所陳，被告丙○○前揭所辯，均無可採
  三、論罪科刑的理由及對原判決之審查：
    (一)核被告丙○○所為，係犯刑法第三百三十九條第一項之詐欺取財罪。
    (二)原審以公訴人單憑告訴人門面指訴遽行起訴，並無何積極證據可證被告丙○○
      確有詐欺犯行，因而諭知被告丙○○無罪之判決，尚有未洽。檢察官上訴意旨
      指摘原判決關於此部分為不當，為有理由。應由本院將原判決關於被告丙○○
      部分撤銷，並自為判決。
    (三)爰審酌被告丙○○雖未有何刑事紀錄，惟明知自己已無支付能力，猶隱瞞此一
      事實向告訴人詐購價值一百餘萬之冷光片及昇壓ＩＣ，除其間經告訴人催討曾
      支付十萬元外，餘款迄不清償，且於審理中復一再飾詞否認犯行等一切情狀，
      量處有期徒刑四月，藉資儆惕。
    (四)又按行為後法律有變更者，適用裁判時之法律。但裁判前之法律有利於行為人
      者，適用最有利於行為人之法律，刑法第二條第一項定有明文。有關刑法第四
      十一條關於易科罰金之規定，業經立法院於九十年一月四日修正通過，並經總
      統於同年月十日明令公布，同年月十二日生效施行。觀諸上開修正後得易科罰
      金之規定「犯最重本刑為五年以下有期徒刑以下之刑之罪，而受六個月以下有
      期徒刑或拘役之宣告，因身體、教育、職業、家庭之關係或其他正當事由，執
      行顯有困難者，得以一元以上三元以下折算一日，易科罰金。但確因不執行所
      宣告之刑，難收矯正之效，或難以維持法秩序者，不在此限。併合處罰之數罪
      ，均有前項情形，其應執行之刑逾六月者，亦同」，較修正前同條所定「犯最
      重本刑為三年以下有期徒刑以下之刑之罪，而受六月以有期徒刑或拘役之宣告
      ，因身體、教育、職業、或家庭之關係，執行顯有困難者，得以一元以上三元
      以下折算一日，易科罰金」之內容，顯然為有利於被告。本件被告丙○○既係
      犯最重本刑為五年以下有期徒刑之詐欺罪，且僅論處有期徒刑四月，揆諸前揭
      所述，本件自有修正後刑法第四十一條第一項規定之適用。爰併諭知如易科罰
      金以三百元折算一日之折算標準。
貳、關於被告乙○○部分
  一、公訴意旨：
    (一)公訴事實：被告乙○○與丙○○係男女朋友關係，明知渠二人均無支付能力，
      竟基於為自己不法所有之犯意聯絡，由丙○○於八十八年六月三日在臺北縣板
      橋市○○○街四十號一樓，佯以「佳東公司」名義向告訴人甲○○所經營之「
      百事通通訊器材行」，詐購總值一百一十九萬一千元之黃色、藍色、淡紫色各
      一千片之冷光片三千片及昇壓ＩＣ三千顆，惟訂約時並竟以「佳東企業社」之
      印章蓋用於契約書上，且提出八十八年七月十日到期、面額一百十九萬一千元
      之本票一紙資以搪塞，使甲○○陷於錯誤，而將前開零件交付。嗣甲○○屢經
      催討貨款，除獲給付十萬元外，餘款則未獲置理。甲○○至此始悉受騙。
    (二)起訴法條：刑法第三百三十九條第一項。
    (三)起訴證據：
      1.買賣契約書。
      2.「佳東企業社」營利事業登記證。
      3.「佳東公司」基本資料。
      4.被告丙○○所簽發之本票。
  二、本院之判斷：
    (一)被告乙○○辯稱：本件交易係由被告丙○○自行與告訴人甲○○接洽，伊僅於
      訂約時受命取出平日保管之印章交予丙○○使用，全部交易過程伊未參與，亦
      不清楚等語。
    (二)經查：
      1.依卷附「佳東公司」登記事項卡所載，該公司早在本件交易前之八十八年二
        月十一日即辦理登記，顯非為購買本件系爭貨品始臨時創設，是本件買賣，
        與佳東公司之設立，無必然之關聯，要難謂被告乙○○成立佳東公司係為遂
        行本件交易之手段。
      2.有關本件系爭買賣之洽商、訂約、簽收貨品等過程，既據告訴人陳稱，被告
        乙○○並無參與，則其對於契約之內容即非明瞭，縱其於訂約時有應被告丙○○之要求而取出「佳東企業社」之印章以供蓋用，然因被告丙○○本為「
        佳東企業社」負責人，被告乙○○交付丙○○以「佳東企業社」之印章，亦
        屬情理之常，尚不能因此反遽認其係以此方法詐騙告訴人。
      3.再者，被告丙○○亦始終均否認其以「佳東企業社」名義向告訴人訂購前揭
        零件係受被告乙○○委託或已徵得其同意，自不能僅以被告乙○○與丙○○
        原為男女朋友，即謂其與丙○○必有犯意之聯絡。
      4.至於被告乙○○嗣後結束營業搬遷店面，乃本件交易後之所為，與告訴人決
        定為本件交易行為間，無直接之影響，自亦無關詐術之實行。要不得以此即
        謂被告乙○○係有何詐欺。
      5.告訴人雖又指被告乙○○於伊聲請對「佳東企業社」為假扣押執行時，曾出
        面異議，因認被告乙○○與被告丙○○為詐欺之共犯，惟查：此係因告訴人
        聲請假扣押之對象，為被告丙○○即「佳東企業社」（見卷附臺灣板橋地方
        法院八十八年度裁全字第二九三九號假扣押案卷所載），然其於實施假扣押
        當場所發現之動產則為「佳東公司」所有（見原審卷第二○九頁），被告乙○○因身為「佳東公司」負責人，故而依法提出異議，其焉有何詐欺之可言
        ？
    (三)綜上所論，本案公訴人所舉事證並不足以證明被告乙○○犯罪，且依職權調查
      之結果，亦未發見其他確可形成有罪心證之積極證據。原審因不能證明被告乙○○有何詐欺之犯行，依刑事訴訟法第三百零一條第一項諭知無罪判決，適用
      法則並無不當。檢察官上訴意旨仍執陳詞，指摘原判決關於此部分為不當，請
      求撤銷改判，為無理由，應予駁回。
、適用之法律：
  (一)刑事訴訟法第三百六十八條、第三百六十九條第一項前段、第三百六十四條、第
    二百九十九條第一項前段。
  (二)刑法第三百三十九條第一項、第四十一條第一項、
  (三)罰金罰鍰提高標準條例第一條前段、第二條。
本案經檢察官楊楚猛到庭執行職務。
中      華      民      國    九十      年      七      月    二十三    日
                              臺灣高等法院刑事第二十庭
                                  審判長法  官  葉  麗  霞
                                        法  官  李  錦  樑
                                        法  官  余  來  炎
右正本證明與原本無異。
不得上訴。
                                        書記官  黃  麗  玲
中      華      民      國    九十      年      八      月      七      日
附錄：本案論罪科刑法條全文
刑法第三百三十九條
意圖為自己或第三人不法之所有，以詐術使人將本人或第三人之物交付者，處五年以
下有期徒刑、拘役或科或併科一千元以下罰金。
以前項方法得財產上不法之利益或使第三人得之者，亦同。
前二項之未遂犯罰之。


司法院資訊處製作；財團法人民間司法改革基金會備份。
